臺灣高等法院刑事裁定
110年度毒抗字第81號
抗  告  人  
即  被  告  管家毅





上列抗告人即被告因違反毒品危害防制條例案件，不服臺灣臺北
地方法院中華民國109年12月24日裁定（109年度毒聲字第410號
），提起抗告，本院裁定如下：
    主  文
抗告駁回。                                              
    理  由
一、原裁定意旨略以：抗告人即被告甲○○（下稱抗告人）基於施
    用第二級毒品大麻之犯意，於民國109年11月13日23時許，
    在臺北市萬華區之峨眉停車場內，施用第二級毒品大麻1次
    等情，業據抗告人於警詢及偵查中坦承不諱，且其為警採集
    尿液檢體，經送台灣尖端先進生技醫藥股份有限公司以EIA
    酵素免疫分析法初步檢驗，再以GC/MS氣相層析質譜儀法確
    認檢驗後，呈大麻代謝物陽性反應，有臺北市政府警察局偵
    辦毒品案件尿液檢體委驗單、台灣尖端先進生技醫藥股份有
    限公司109年12月1日松山-6號濫用藥物檢驗報告及鑑定人結
    文在卷可稽，足徵抗告人確曾於前揭時、地施用第二級毒品
    大麻無訛。又所謂「緩起訴之戒癮治療」計畫，係法務部基
    於防制毒品危害之刑事政策與毒品危害防制條例第24條鑑於
    對於若干施用毒品者若僅施以徒刑不足以斷絕毒癮之規範本
    旨，乃令檢察機關與行政院衛生褔利部合作，由檢察官審酌
    個案情形，援引毒品危害防制條例第24條，改以緩起訴處分
    方式轉介毒品施用者前往醫療院所治療，是否給予抗告人為
    附命完成戒癮之緩起訴處分，事屬檢察官之職權。是法院原
    則上應尊重檢察官採附命戒癮治療之緩起訴處分或向法院聲
    請觀察、勒戒之決定，法院應僅就檢察官裁量之適法性進行
    審查，亦即檢察官於裁量決定過程中，是否無裁量逾越、裁
    量濫用或裁量怠惰之情況發生，除不得逾越法定之裁量範圍
    ，且符合法規授權之目的外，並不得有消極不行使裁量權之
    情形。本件檢察官既詢問抗告人有無選擇緩起訴之戒癮治療
    程序之意願後，始依毒品危害防制條例第20條第1項及觀察
    勒戒處分執行條例第3條第1項、第2項規定，聲請裁定將抗
    告人送勒戒處所觀察、勒戒，與法有據，應予准許等語。
二、抗告意旨略以：檢察官於偵查期間，完全未按「毒品戒癮治
    療實施辦法及完成治療認定標準」之規定，詢問抗告人是否
    有意願至指定醫院接受毒品減害替代療法，其程序顯有瑕疵
    。且抗告人乃初犯，並未上癮，現為大學三年級學生，倘因
    此進入勒戒處所施以觀察、勒戒，勢必將中斷學業，宜以緩
    起訴之戒癮治療為優先，俾免入勒戒處所沾染不良習性，日
    後難再返回校園及社會。爰請求撤銷原裁定，更為緩起訴之
    戒癮治療程序云云。
三、按犯毒品危害防制條例第10條之罪者，檢察官應聲請法院裁
    定，或少年法院（地方法院少年法庭）應先裁定，令被告或
    少年入勒戒處所觀察、勒戒，其期間不得逾2月，同條例第2
    0條第1 項定有明文。抗告人於警詢及偵訊時坦承於109年11
    月13日23時許施用第二級毒品大麻犯行不諱（見毒偵卷第7
    、37頁反面），且其為警查獲時所採集之尿液檢體，經送檢
    驗結果，呈大麻代謝物陽性反應等情，有臺北市政府警察局
    偵辦毒品案件尿液檢體委驗單（檢體編號143569號）、台灣
    尖端先進生技醫藥股份有限公司109年12月1日濫用藥物檢驗
    報告（檢體編號143569號）在卷可憑（見毒偵卷第47至48頁
    ），堪認抗告人前揭任意性自白核與事實相符，其犯行堪予
    認定。而抗告人前未曾因施用毒品案件經裁定送觀察、勒戒
    ，有本院被告前案紀錄表在卷可稽（見原審卷第11頁），原
    審裁定將抗告人送勒戒處所執行觀察、勒戒，於法並無不合
    。
四、現行施用毒品之刑事政策，於87年立法通過之毒品危害防制
    條例，正式於立法理由中承認施用毒品者，除係刑事法意義
    之犯人外，並具有病人之特色。97年4月30日修正公布、同
    年10月30日施行之毒品危害防制條例第24條第1 項規定：「
    本法第20條第1項之程序，於檢察官先依刑事訴訟法第253條
    之1第1項、第253條之2之規定，為附命完成戒癮治療之緩起
    訴處分時，不適用之」。對於「初犯」及「5年後再犯」毒
    癮治療方式，採行「觀察、勒戒」與「緩起訴之戒癮治療」
    並行之雙軌模式。前者係以監禁式治療為特色，目的在求短
    時間內隔絕施用毒品者之毒品來源，務使其專心戒除毒癮；
    後者則係以社區醫療處遇替代監禁式治療，使尚未嚴重成癮
    或衷心戒毒之施用毒品者得以繼續其正常家庭與社會生活，
    避免其等因尋求戒癮治療而失去親情支持或被迫中斷學業、
    工作。又行政院依毒品危害防制條例第24條第3 項授權而訂
    定「毒品戒癮治療實施辦法及完成治療認定標準」（下稱戒
    癮治療認定標準），明定戒癮治療之實施對象，為施用第一
    級毒品海洛因、嗎啡、鴉片及前開相類製品與第二級毒品者
    （第2條第1項）；被告有下列情事之一時，不適合為附命完
    成戒癮治療之緩起訴處分。但無礙其完成戒癮治療之期程者
    ，不在此限：一、緩起訴處分前，因故意犯他罪，經檢察官
    提起公訴或判決有罪確定。二、緩起訴處分前，另案撤銷假
    釋，等待入監服刑。三、緩起訴處分前，另案羈押或執行有
    期徒刑（第2條第2項）。換言之，檢察官對於「初犯」及「
    5年後再犯」之毒癮治療方式，得依職權斟酌個案具體情節
    ，裁量採行「緩起訴之戒癮治療」或「聲請法院裁准觀察、
    勒戒」。惟此一裁量權之行使，並非毫無節制，在裁量決定
    過程中，除不得逾越法定之裁量範圍（裁量逾越），並應符
    合法規授權之目的（裁量濫用），且不得有消極不行使裁量
    權（裁量怠惰）之情事。亦即須為「合義務性裁量」，在禁
    止恣意之前提下，俾求符合平等對待原則，並實踐個案正義
    ，此為立法者對於施用毒品者之人身自由所為之制度性保障
    。倘有前述裁量逾越、濫用或怠惰等情形，均構成裁量瑕疵
    ，而得為司法審查之對象。
五、經查：抗告人目前雖無上揭不適合為附命完成戒癮治療之緩
    起訴處分之情事，然觀檢察官於偵訊時對抗告人施用毒品之
    調查：「（問：你從何時開始抽大麻？）從被抓的前一天晚
    上，第1次在西門町峨眉停車場內用。（問：所以你只有偶
    一為之施用1次大麻？）對。（問：被逮捕後有再施用過大
    麻或其他毒品嗎？）都沒有。（問：你自己認為你會因為上
    癮而再繼續施用大麻嗎？）不會。（問：你既然沒有上癮，
    就沒有所謂做戒癮治療的必要，對嗎？）對。（問：你有自
    己到醫院的相關精神科或藥物濫用科去門診嗎？）沒有。」
    （見毒偵卷第63頁正、反面），並函詢法務部、衛生福利部
    調取有關施用毒品再犯、戒癮治療成效等資料（見毒偵卷第
    64至74頁）。足見檢察官已就抗告人是否施用第二級毒品、
    是否有接受戒癮治療之意願或有無自行至醫療院所尋求戒癮
    治療等節為調查或訊問，可知悉檢察官捨戒癮治療而取觀察
    勒戒模式之考量基礎，則本案檢察官已為合義務性裁量而無
    裁量怠惰或濫用之情事甚明。而毒品危害防制條例第20條第
    1項係保安處分之一種並屬強行規定，除檢察官依同法第24
    條第1項為附完成戒癮治療之緩起訴處分，可排除適用外，
    凡經檢察官聲請，法院僅得依法裁定令入勒戒處所觀察、勒
    戒，以查其是否仍有施用毒品傾向，並據以斷定幫助其徹底
    戒毒之方法，法院尚無自由斟酌以其他方式替代之權，亦無
    因受處分人之個人因素而免予執行之餘地。本件檢察官既經
    斟酌抗告人之個案情形，認以向法院聲請觀察、勒戒始能達
    成戒癮治療之目的，而不為抗告人緩起訴處分及到指定醫療
    醫院為替代療法之諭知，乃屬檢察官適法職權之行使，本院
    尚無自由斟酌以其他方式替代之權。綜上所陳，原裁定以被
    告施用第二級毒品之犯行明確，裁定送勒戒處所觀察、勒戒
    ，核無不合。抗告意旨執上情指摘原裁定不當，並請求以戒
    癮治療取代觀察、勒戒云云，為無理由，應予駁回。
六、據上論斷，應依刑事訴訟法第412條，裁定如主文。 
中　　華　　民　　國　　110 　年　　1 　　月　　28　　日
              　　刑事第十八庭  審判長法　官  何俏美
                                      法　官  黃紹紘
                                      法　官  陳海寧
以上正本證明與原本無異。
不得再抗告。
                                      書記官  謝文傑
中　　華　　民　　國　　110 　年　　1 　　月　　29　　日